【裁判字號】    89,訴緝,23
【裁判日期】    890531
【裁判案由】    重利等
【裁判全文】
臺灣士林地方法院刑事判決                          八十九年度訴緝字第二三號
    公  訴  人  臺灣士林地方法院檢察署檢察官
    被      告  丙○○
    選任辯護人  余鐘柳律師
右列被告因重利等案件，經檢察官提起公訴（八十七年度偵字第四一四七號），本院
判決如左：
    主  文
丙○○共同常業重利，處有期徒刑玖月，又共同以強暴脅迫使人行無義務之事，未遂
，處有徒刑肆月，應執行有期徒刑壹年，緩刑參年。
    事  實
一、(一)莊瑞裕 (業經本院判決) 意圖營利，於民國八十六年六月間起，以「皇普國際
    投顧公司」、「道瓊國際融資顧問公司」之名義，在台北市○○○路○段十號二
    樓從事放款牟利，先在中國時報及經濟日報刊登貸款廣告，趁他人財務告急或公
    司急需資金周轉之際貸款之，每貸予本金新台幣（下同）一萬元，利息為每日三
    十一元至一百四十一元，每十天為一期，並自貸與之金錢中預先扣除利息，從中
    取得與原本顯不相當之重利，且於八十七年三月間起，丙○○則與楊紹榮、陳田
    璋 (後二人業經本院判決) 受聘於莊瑞裕，丙○○與其等共同基於犯意聯絡，從
    事放貸業務，丙○○與楊紹榮一組，負責接聽電話洽談借貸事宜、徵信、放款及
    催收帳款等工作，每月薪資底薪二月元，並自貸款取得之利息中抽取金額作酬勞
    ，期間計貸款予壬○○、乙○○、庚○○、戊○○、辛○○、甲○○、己○○、
    癸○○、丁○○等不特定人，收取與原本顯不相當之重利，並均以此為常業。
    (二)嗣有借款客戶壬○○遲付利息，丙○○與楊紹榮於八十七年四月二十九日，至
    台北市○○區○○路二段三十號二樓討債時，並以「如果不從的話，就要叫別人
    來處理」等語脅迫壬○○，脅迫謝某簽立讓渡書，將原供借款擔保之車號ＥＹ－
    ００７０號汽車過戶抵債，令其行無義務之事，因壬○○不從並未簽立而未遂，
    嗣後經壬○○報警，為警於台北市○○區○○路一一六號壬○○公司處查獲高、
    楊二人，並於同日下午六時三十分，循線至台北市○○○路○段十號二樓，查獲
    莊瑞裕、陳田璋並當場扣押借款資料簿四本、客戶質押之土地所有權狀二張及房
    屋所有權狀四張、支票八張、本票二張、收據二紙等物。
二、案經被害人壬○○訴由台北市政府警察局少年隊移由臺灣士林地方法院檢察署檢
    察官偵查起訴。
    理  由
甲、有罪部分：
一、訊據被告丙○○坦承右揭常業重利之事實，惟否有何妨害自由之犯行，辯稱：伊
    與壬○○洽談如何還債之事，是壬○○主動提及車子由謝自己去賣或委由伊等處
    分的，並未有脅迫壬○○行無義務之事云云。本院審理結果：
    (一)右揭事實，核與共同被告莊瑞裕、楊紹榮及陳田璋於警訊及偵查中自白相符。
    (二)關於扣案之帳冊、土地及房屋所有權狀、支票、本票等證據。
    (1)台北市政府警察局少年隊警察於上揭時日在台北市○○○路○段十號二樓被告
      等之營業處所執行搜索時，並未向檢察官申請取得搜索票，逕行入內搜索之事
      實，由卷附之臨檢記錄表及證人即執行本件勤務之藍清宙小隊長於本院就共同
      被告莊瑞裕等人之審理中 (以下簡稱共同被告之審理) 證稱意旨可知。
      證人藍清宙雖證稱：是被告丙○○與共同被告楊紹榮帶同警員至現場，再由
        被告等人自願交付扣案物之情，而共同被告莊瑞裕等則均否認同意之情，辯
        稱係員警逕行搜索，既未主動交付扣押物，亦未同意警員搜索等語。經查，
        本案未有證據證明扣案之物係共同被告主動交出。又警察機關相較於犯罪嫌
        疑人，處於優勢的地位，在實施上揭搜索之際，衡諸常情，受強制處分的被
        告通常既不知道如何指摘也不敢指摘警員違法搜索，正在遭受強制處分之被
        告之意思表示，難以與私法上當事人之合意相比，核諸上情，本案搜索難認
        已經過被告出於自願性之同意。況且，法律規定強制處分之要件限制 (例如
        執行搜索須經法官或檢察官事先審查，核准簽發搜索票之令狀主義要件)，
        涉及憲法法治國原則，亦不在被告得自由處分任意捨棄的範圍內，本案不能
        證明被告同意搜索業如上揭說明，尚不能排除違法搜索之效力。
      審諸本案常業重利之犯罪型態，並非偶發即時之犯罪，在本案實施搜索時，
        警察並未有情況急迫非於斯時逕行搜索不能保全證據之情況，本件搜索並不
        符合刑事訴訟法第一百三十一條第一項所定各款逕行搜索之法定要件，況且
        核諸附卷之臨檢記錄及移送書意旨，本件員警於執行搜索後，亦未依法於二
        十四小時內呈報檢察官。據此，縱使員警主觀上誤認本件有逕行搜索之情事
        ，執行搜索後之二十四小時內，員警亦未依法呈報檢察官，本件違法搜索之
        事實，至臻明確。本件經警扣押之帳冊、權狀及支票本票等物，係違法搜索
        取得者，應堪認定。
    (2)本案應闡明者，乃員警違法搜索取得之證據帳冊、權狀及支票、本票等物，有
      無證據能力，法院得否援用之。
      首先說明者，不能採為裁判基礎的證據，並不限於刑事訴訟法明文規定者。
        按刑事訴訟法第一百五十六條第二項規定：「無證據能力、未經合法調查、
        顯與事理有違、或與認定事實不符之證據，不得作為判斷之依據。」而此開
        規定之「無證據能力之證據」，自不限於刑事訴訟法第一百五十六條第一項
        違法取得之被告自白、第一百五十九條證人於審判外之陳述及第一百六十條
        證人之個人意見或推測之詞等項，例如證人之證詞，若出於強暴、脅迫等不
        法手段取得，雖刑事訴訟法未明文規定無證據能力，但法院自亦不得將之援
        引為證據，採為裁判基礎，此為當然的解釋。至於偵查機關違法取得之證據
        ，何時無證據能力，並非均得一概而論，因各項強制處分規定立法目的不同
        ，且違法情節亦不相同，例如違反刑事訴訟法第一百二十八條規定，未取得
        檢察官或法官簽發之搜索票，無權發動搜索；與取得搜索票有權發動搜索，
        但違反刑事訴訟法第一百四十八條夜間搜索之規定，二者搜索所取得證據，
        有無證據能力，自不能一概而論。違反強制處分規定取得之證據，何時將導
        致無證據能力，在立法技術上，自亦無必要一一羅列加以明文加以規範，否
        則無異限制法官在具體個案審查之考量，而且也將有掛一漏萬之失。何等證
        據禁止作為裁判基礎，即所謂「證據禁止原則」、「證據排除法則」，乃經
        由學說與實務判例，闡釋憲法及刑事訴訟法之原理原則解釋而來。此觀諸與
        我國相同立法之德國、日本，法律雖未明文規定證據排除事由，但實務上向
        來承認「證據排除法則」而援用之。在我國，理論之發展或雖剛開始，惟實
        務自不能認以「法無規定」為由而斷然拒卻之，況且最高法院八十七年台上
        字第四０二五號判決亦採取肯認見解。
      搜索乃為發現被告或犯罪證據物件，及可得沒收之物，對於被告或第三人之
        身體、物件及住宅或其他處所，施以搜索檢查之強制處分。不論就被告或第
        三人而言，搜索乃干預被搜索人身體、住宅或財產權之處分，因而基於憲法
        上「法律保留原則」，發動實施搜索處分時必須有法律之明文規定，且應謹
        守法律設定之要件限制。按刑事訴訟第一百二十八條第一項明文揭示，搜索
        應用搜索票；同條第二項又規定，搜索應記載應搜索之被告或應扣押之物，
        及應加搜索之處所、身體或物件；第三項則明示搜索票，於偵查中由檢察官
        簽名，審判中由審判長或受命法官簽名。立法者明定搜索強制處分乃檢察官
        、法官之權限，對於是否發動搜索、搜索之對象、範圍均由檢察官、法官審
        核後加以確認，簽發搜索票令狀交付司法警察，司法警察始得以執行。上開
        立法目的，無非在於以「令狀主義」為限制，在國家發現真實、追訴犯罪的
        利益外，兼顧人民基本權利之保障。
      因此，若容許警察得不取得搜索票，逕行以「臨檢」為名義而咨意執行搜索
        ，無非架空法律保留原則，完全排除上揭刑事訴訟法搜索相關規定之適用，
        且由司法警察任意潛越檢察官與法官之搜索權限。基於以上考量，警察未經
        檢察官、法官核發搜索票，逕行執行搜索，所取得之證據應無證據能力。於
        本案警察違法搜索取得之帳冊、客戶名冊、支票、權狀等，並無證據能力，
        依刑事訴訟法第一百五十六條第二項規定：「無證據能力之證據不得作為判
        斷之依據」，本院自不得援引此等證據作裁判依據。
    (三)關於各證人證詞證據。
    (1)證人壬○○前迭經本院傳訊無著，惟被告丙○○與共同被告莊瑞裕、楊紹榮及
      陳田璋如何共同經營地下錢莊，貸予壬○○與本金顯不相當之重利，被告丙○○與共同被告楊紹榮一組，莊瑞裕與陳田璋一組，從事放貸，以及被告丙○○
      與共同被告楊紹榮於上揭時地，以脅迫恫嚇壬○○簽立讓渡書，使壬○○行無
      義務之事而未遂等情，業據證人壬○○迭於警訊及偵查中 (見八十七年五月十
      七日偵查筆錄) 結證證稱詳實。
    (2)本案壬○○以外之證人證據，乃因違法搜索扣案之客戶名冊中，而知悉被害人
      ，因此加以傳喚訊問，並非直接因違法搜索而取得之證據，應再釐清者，法院
      得否援用此等證人證據？亦即，違法搜索之效力是否及於衍生的證據？
      違法搜索扣押之證據，乃員警非法搜索行為的直接結果，屬於第一次的證據
        ；而自違法行為取得的證據，直接或間接再次取得之證據，為第二次證據或
        衍生證據。違法搜索扣押而取得之證據，固無證據能力，惟衍生證據，是否
        無證據能力而應予排除，此乃違法取得證據除排使用範圍之「放射效力問題
        」，也就是美國法上所稱「毒樹果實理論」 (按違法取得證據，法院得否援
        用，乃證據排除法則的問題，毒樹果實理論所涉及的僅在因違法而衍生取得
        第二次證據的證據能力問題，至於直接因違法取得的證據，與毒樹果實理論
        的範疇無關，國內常有將排除法則的問題誤認為毒樹果實，實在是對證據排
        除基本原理的重大誤解，附此敘明) 。至於違法行為而衍生證據，是否應予
        排除，不能一概而論，依「毒樹果實理論」，原則上固然排除衍生證據，但
        是在個案適用時，亦有許多的例外情形 (例如善意之例外、污漬清除之例外
        、獨立來源之例外、假設因果流程等，在此不詳論之) ，法院尚須權衡考量
        偵查機關是否惡意違法取證、強制處分之法規範目的是否因援用衍生證據而
        受損害、排除該違法取證而衍生獲得之證據，對於制止警方不法行為影響等
        情。
      按供述證據與非供述證據在性質上並不相同，本案證人即借貸之客戶乙○○
        等人在本案中是否作證以及證述內容之事實如何，係本於證人乙○○等人自
        由意志為之，具有自由性、任意性，亦即本案衍生證據之證人證詞，具有相
        當之獨立性，從而，在本案中員警違法搜索行為之違法性與證人證詞之間，
        業因證人獨立個人意思之介入，而減低二者間之關連性，員警違法搜索之違
        法性與證人證詞之間，既未有如此直接的關連性，未有必然的因果關係，尚
        難認本案警察違法搜索違法性之射程範圍及於證人證詞。況且，證據排除法
        則，亦即排除違法取得證據之證據能力，主要考量在於導正警察之紀律，杜
        絕不計代價之違法偵查，而本案 (如上揭說明) 禁止員警因為違法搜索直接
        取得之帳冊等物作為證據，已可達到刑事訟法搜索規定之立法目的，保障法
        規範功能，本案若不許採用證人證詞，對於制止警方違法搜索，則無直接之
        效果。本院權衡上揭各情，並權衡刑事訴訟二大目的─程序保障與發現實體
        真實在本案之關係，認為本案證人證詞仍具有證據能力，並不因先前違法搜
        索而排除證人證據，簡之，本案「樹雖中毒，毒性並不影響於果實」，本院
        仍得採用證人證詞為本案判決基礎。
    (3)經查，被告丙○○與共同被告莊瑞裕、楊紹榮、陳田璋如何共同經營「地下錢
      莊」，趁庚○○等人財務告急，急需資金週轉，以重利借貸，取得與原本顯不
      相當之利息等情，業據證人庚○○、甲○○迭於警訊、偵查及本院對共同被告
      之審理中結證證稱在卷，證人辛○○、己○○、乙○○於警訊及偵查中，證人
      戊○○、癸○○、丁○○於警訊中供述甚明。又依證人所證，借貸之利息，本
      金八十二萬元，十日期，預扣十萬元利息，或本金七十五萬元，十日期，預扣
      七萬元利息，或一百七十萬元，十日期，預扣二十四萬元利息等，遠超過法定
      利率甚鉅，且以預扣之方式取得利息，被告顯係取得與原本不相當之重利。綜
      上，事證明確，被告丙○○犯行，已堪認定，應依法論科。
二、按被告丙○○與共同被告借貸，日息每萬元甚至高達一百元以上至一百四十元，
    業遠高於民法第二百零五條所定之年息最高百分之二十之利息，依當前社會經濟
    情況，顯屬不相當之重利，又觀以被告等係乘他人急迫而借款，借貸次數繁多，
    且數額龐大，歷經相當時間，被告丙○○每月受領薪資，其放款取得重利，顯係
    反覆為之，且賴以為生。核被告丙○○所為，係犯刑法第三百五十四條之常業重
    利罪。被告丙○○與共同被告莊瑞裕等人間就常業重利犯行，有犯意之聯絡，行
    為之分擔，均為共同正犯。被告丙○○另犯刑法第三零四條第一項、第二項之強
    制未遂罪。被告丙○○與共同被告楊紹榮間就強制犯行有犯意之聯絡，行為之分
    擔，均為共同正犯。被告丙○○所犯常業重利罪與強制未遂罪間，並未有何方法
    結果之牽連關係，犯意各別，行為互殊，所犯構成要件不同，應分論併罰，公訴
    人認屬牽連關係，尚有未合。被告丙○○已著手於強制犯罪行為之實行，但未達
    於既遂階段，為未遂犯，應依刑法第二十六條前段之規定減輕其刑。爰審酌被告
    丙○○乘人急迫及社會經濟能力弱者出於無奈始向其借款之際，取得與原本不相
    當之重利、其犯罪動機在牟利、放款金額龐大、借款人數及次數眾多、放款利息
    額度、所生危害及犯罪後逃亡惟坦承犯罪之態度、被告丙○○與共同被告間行為
    分擔之態樣輕重，所犯強制罪之惡害等一切情狀，分別量處如主所示之刑，並定
    應執行之刑，以資懲儆。末查被告丙○○前未曾受任何有期徒刑以上刑之宣告，
    此有臺灣高等法院檢察署刑案紀錄簡覆表、臺灣士林地方法院檢察署前科資料個
    案查詢表各一份存卷可考，本院綜核各情認上開對被告所宣告之刑以暫不執行為
    適當，故併予宣告緩刑，以啟自新。
丙、共同被告三人前經本院於八十八年四月一日判決，併予敘明。
據上論斷，應依刑事訴訟法第二百九十九條第一項前段，刑法第二十八條、第三百零
四條第一項、第二項、第三百四十五條、第七十四條第一款，罰金罰鍰提高標準條例
第一條前段，判決如主文。
本案經檢察官李學到庭執行職務。
中      華      民      國    八十九    年      五      月    三十一    日
                                  臺灣士林地方法院刑事第二庭
                                          法  官  王  梅  英
右正本證明與原本無異。
如不服本判決，應於判決送達後十日內，向本院提出上訴狀。
                                          書記官
附錄法條
刑法第三百四十五條
刑法第三百零四條第一項、第二項


司法院資訊處製作；財團法人民間司法改革基金會備份。
